【裁判字號】    95,交易,491
【裁判日期】    951205
【裁判案由】    過失致死
【裁判全文】
臺灣臺中地方法院刑事判決             95年度交易字第491號
公  訴  人  臺灣臺中地方法院檢察署檢察官
被      告  甲○○
                    國民
選任辯護人  陳浩華律師
上列被告因過失致死案件，經檢察官提起公訴（95年度偵字第
12499號），本院判決如下：
    主    文
甲○○因過失致人於死，處有期徒刑陸月，如易科罰金，以銀元
參佰元即新台幣玖佰元折算壹日。
    事    實
一、甲○○未有重型機車之駕照，於民國九十四年十二月二十二
    日下午，騎乘車號G3R─353號重型機車，由臺中市○○路沿
    公園路往南向行駛，於同日晚間八時二十五分許，行駛於公
    園路上正欲左轉柳川東路時，原應注意汽車行駛至交岔路口
    ，左轉彎時應距交岔路口三十公尺前顯示方向燈或手勢，行
    至交岔路口中心處左轉，以及轉彎車應讓直行車先行，而依
    當時情形又無不能注意之情事，竟疏於注意，未行駛至交岔
    路口中心處，亦未留意前方及交岔路口車輛之動態，而貿然
    左轉，適有許吉志騎乘車號MX9─368號重型機車，沿臺中市
    ○○路由南往北方向行駛，亦應注意車前狀況，隨時採取必
    要安全措施，而依當時情形又無不能注意之情事，竟疏於注
    意而貿然前行。由於雙方各有上述之疏失，迨甲○○發現許
    吉志之重型機車，欲煞車閃避時，已因來不及而發生碰撞，
    致許吉志受有頭部外傷致顱腦損傷，經送醫急救仍於同日二
    十一時四十二分不治死亡。
二、案經許吉志之兄乙○○訴由臺灣臺中地方法院檢察署檢察官
    偵查起訴。
    理    由
一、訊據被告甲○○就前開時、地與被害人許吉志發生碰撞，而
    被害人許吉志亦因而傷重不治死亡等節，固未爭執，惟矢口
    否認就此次車禍事故有何過失，辯稱：伊當時是慢速行駛，
    車速約在每小時二十、三十公里左右，左轉時有打方向燈，
    也已經通過來車車道之中間點，應該是死者許吉志超速駕駛
    ，才會撞倒伊機車之右後方，可見伊沒有過失，伊固然沒有
    駕駛執照，但這只是違反交通規則，與車禍發生事故之間並
    無必然之關連性云云。經查：
  (一)本件被害人許吉志確實係因本件車禍受有頭部外傷致顱腦損
    傷而死亡一節，業經臺灣臺中地方法院檢察署檢察官督同檢
    驗員相驗屬實，並製有相驗筆錄、相驗屍體證明書、驗斷書
    在卷可稽，堪以認定。
  (二)次按汽車行駛至交岔路口，左轉彎時應距交岔路口三０公尺
    前顯示方向燈或手勢，行至交岔路口中心處左轉；又轉彎車
    應讓直行車先行，九十五年六月三十日修正前道路交通安全
    規則第一百零二條第四款、第六款（九十五年七月一日公布
    施行之相同規定係改列至同條第五款、第七款）分別定有明
    文。經查：
  1.本件係屬於「側撞」所致之交通事故，而車輛撞擊位置分別
    係被告甲○○之機車右側車身、被害人許吉志之前車頭一節
    ，有相驗卷內所附道路交通事故調查報告表(一)、(二)項記
    載可資佐憑，核與同卷內第三十四至三十六頁（被告之機車
    車損情形）、三十七至四十頁（被害人之機車車損情形）相
    片顯示情節相符，相互勾稽前開紀錄及相片內容可知，本件
    應係被害人許吉志之機車撞擊被告甲○○機車之右側踏板處
    ，造成被告所騎乘之車號G3R─353號重型機車右前側踏板處
    有破損凹陷之痕跡、被害人許吉志所騎乘之車號MX9─368號
    重型機車車頭則有幾近全毀之情節，應屬無疑，被告之選任
    辯護人為其所辯，本件被告係遭被害人許吉志騎乘機車撞擊
    右後車身一節，已難採信。
  2.又查，本件案發之公園路、柳川東路交岔路口係一未繪設車
    道線、未繪設快慢車道分隔線之路口一節，有道路交通事故
    調查報告表(一)之記載可查，而被告在公園路上由北往南行
    駛欲左轉柳川東路，且並無以兩段式左轉之方式進行左轉，
    而係直接由慢車道往快車道上進行轉彎一節，業據被告自承
    在卷，並經證人丁○○即被告當天騎乘機車所搭載之人於本
    院九十五年十一月二十一日審理時到庭結證明確，核與卷附
    道路交通事故現場圖所顯示情節相符，堪信為真。至證人丁
    ○○雖於本院審理時到庭結證稱：被告是在慢車道上左轉的
    等語，雖與被告所述略有差別，惟被告既係自慢車道駛往快
    車道上左轉，且現場亦係一未繪設快慢車道分隔線之交岔路
    口，故證人丁○○所述乃有未臻完全然尚非虛妄之情節，應
    非故意為虛偽證詞等情，在此一併敘明。而查，本件被告與
    被害人之機車刮地位置、倒地位置以及被害人血跡位置均遺
    留在尚未進入被告所欲轉進之柳川東路口一節，有道路交通
    事故現場圖可稽，並有相驗卷第二十頁之相片可資佐憑，應
    屬明確，則本件被告甲○○行駛在公園路上時，尚未到達交
    岔路口中心之可轉彎之處，即進行左轉柳川東路之動作，揆
    諸前開說明，已屬明顯之交通違規行為。被告之選任辯護人
    雖又為其辯稱：因為撞擊點是在其車身右後方處，可見被告
    是在已左轉過中心線之處始遭被害人騎乘機車撞上云云。惟
    查，本件被告遭撞擊處係在右前側車身踏板處一節，已如前
    述，果若係被告已進入交岔路口轉彎中心處並已完成轉彎之
    動作，當無遭被害人撞擊右前側之可能，況本件無論是車輛
    刮地位置及血跡位置均非在公園路與柳川東路交岔處等情，
    業如前述，所辯當時已達中心處開始轉彎，因此被害人之機
    車應讓被告先行云云，應無可採。至證人丁○○雖於本院九
    十五年十一月二十一日到庭結證稱：發生車禍當時已經「差
    不多轉過去了」，惟該句話意思是車輛已經離開公園路由北
    向南的車道，但是還在由南向北的車道上一節，亦經證人丁
    ○○接受公訴人詰問時明確證述在卷，可見證人丁○○作證
    本意並無虛稱：轉彎時已達中心處之情節，僅於敘述說明上
    有語意不清之處，附此敘明。
  3.再者，本件案發時，天候良好、光線充足、視距亦屬良好，
    且道路係乾燥、無缺陷、無障礙物之柏油路，業據道路交通
    事故調查報告表(一)記載明確，則本件被告依當時情形當無不
    能注意車前狀況及交岔路口車輛動態之情事，竟疏於注意，
    而違規左轉，導致直行之被害人許吉志閃避不及而撞上被告
    騎乘之車輛，顯見被告就此乃具有過失，且與被害人之死亡
    具有相當因果關係。而此亦據臺灣省臺中市區車輛行車事故
    鑑定委員會鑑定結果認：「甲○○無駕照駕駛重機車於交
    岔路口左轉彎時未讓對向直行車先行，為肇事主因。許吉
    志駕駛重機車於交岔路口疏未注意車前狀況，為肇事次因」
    ，有該會九十五年五月二十四日臺中市區950176案鑑定意見
    書在卷可稽，並經本院送臺灣省車輛事故覆議鑑定委員會覆
    議結果照原鑑定意見認定本件車禍事故肇事責任歸屬，有該
    委員會九十五年十月二十三日府覆議字第0950100871號函附
    卷可稽，堪認本件被告甲○○就被害人許吉志因車禍事故身
    亡一節，乃屬事證明確。至被害人許吉志經鑑定結果雖認其
    就本件事故之發生亦有屬具有肇事次因，惟此部分乃雙方於
    民事上就損害賠償之數額得否依過失比例有所抵銷增減之問
    題，尚不能因此而解免本件被告就此次車禍事故應負之過失
    責任，附此敘明。
二、新舊法比較：
  (一)查被告行為後，刑法第二條第一項、第三十三條、第四十一
    條第一項、第六十二條、第七十四條業於九十四年二月二日
    以華總一義字第09400014901號令修正公布，並自九十五年
    七月一日起施行；刑法施行法第一條之一亦已於九十五年六
    月十四日以華總一義字第09500035 181號令修正公布增訂，
    亦自九十五年七月一日起施行。罰金罰鍰提高標準條例第二
    條亦於九十五年五月十七日以華總一義字第09500069791號
    令刪除，並自同年七月一日起施行。而修正後刑法第二條第
    一項規定，已將新舊法律適用之「從新從輕」原則，改採「
    從舊從輕」原則，而此規定僅係規範行為後法律變更所生新
    舊法律比較適用之準據法，並非實體刑罰法律，自不生行為
    後法律變更之比較適用之問題，應逕行適用新法第二條第一
    項之規定，為「從舊從輕」之比較，合先敘明。
  (二)修正後刑法第三十三條第五款規定「罰金：新臺幣一千元以
    上，以百元計算之。」，與修正前刑法第三十三條第五款規
    定「罰金：一元以上。」不同。比較新舊法結果，以舊法較
    有利於行為人，故依刑法第二條第一項前段規定，本案關於
    刑法第二百七十六條第一項過失致死罪之法定刑罰金部分，
    自應適用行為時之法律即修正前刑法第三十三條第五款規定
    決定其罰金部分之法定刑。
  (三)修正增訂之刑法施行法第一條之一規定「中華民國九十四年
    一月七日刑法修正施行後（按指九十五年七月一日），刑法
    分則編所定罰金之貨幣單位為新台幣。九十四年一月七日刑
    法修正時，刑法分則編未修正之條文定有罰金刑者，自九十
    四年一月七日刑法修正施行後，就其所定數額提高為三十倍
    。但七十二年六月二十六日到九十四年一月七日新增或修正
    之條文，就其所定數額提高為三倍。」本件被告所犯刑法第
    二百七十六條第一項過失致死罪之法定刑有罰金刑（銀元二
    千元以下），且為刑法分則編未修正之條文而定有罰金刑者
    ；於刑法施行法第一條之一修正增訂前，其貨幣單位為銀元
    ，罰金刑之提高標準應適用罰金罰鍰提高標準條例第一條之
    規定「依法律應處罰金、罰鍰者，就其原定數額得提高為二
    倍至十倍。」，而再依現行法規所定貨幣單位折算新臺幣條
    例第二條規定「現行法規所定金額之貨幣單位為圓、銀元或
    元者，以新臺幣元之三倍折算之。」如換算為新台幣，則刑
    法第二百七十六條第一項法定刑罰金刑部分，應為罰金新台
    幣六萬元以下（二千元乘十乘三）。如適用刑法施行法第一
    條之一規定提高三十倍，亦為新台幣六萬元以下（三千元乘
    三０）。比較新舊法適用之結果，其關於法定刑為罰金部分
    之提高標準，新舊法均無不利之情形，故依刑法第二條第一
    項前段規定，本案關於刑法第二百七十六條第一項之法定刑
    罰金提高標準部分，自應適用行為時之法律即罰金罰鍰提高
    標準條例第一條及現行法規所定貨幣單位折算新臺幣條例第
    二條。
  (四)修正後刑法第四十一條第一項規定「犯最重本刑為五年以下
    有期徒刑以下之刑之罪，而受六個月以下有期徒刑或拘役之
    宣告者，得以新臺幣一千元、二千元或三千元折算一日，易
    科罰金。但確因不執行所宣告之刑，難收矯正之效，或難以
    維持法秩序者，不在此限。」，與修正前刑法第四十一條第
    一項規定「犯最重本刑為五年以下有期徒刑以下之刑之罪，
    而受六個月以下有期徒刑或拘役之宣告，因身體、教育、職
    業、家庭之關係或其他正當事由，執行顯有困難者，得以（
    銀元）一元以上三元以下折算一日，易科罰金。但確因不執
    行所宣告之刑，難收矯正之效，或難以維持法秩序者，不在
    此限。」及適用修正前罰金罰鍰提高標準條例第二條規定「
    依刑法第四十一條易科罰金或第四十二條第二項易服勞役者
    ，均就其原定數額提高為一百倍折算一日；法律所定罰金數
    額未依本條例提高倍數，或其處罰法條無罰金刑之規定者，
    亦同。」不同。比較新舊法結果，以舊法較有利於行為人，
    故依刑法第二條第一項前段規定，本件易科罰金部分，自應
    適用行為時之法律即修正前刑法第四十一條第一項及罰金罰
    鍰提高標準條例第二條之規定，諭知如易科罰金，以（銀元
    ）三百元即新台幣九百元折算一日。
  (五)修正前之刑法規定自首「必」減輕其刑，修正後改為自首「
    得」減輕其刑，此項變動影響行為人之刑罰法律效果，係屬
    刑法第二條第一項之「法律變更」，應屬無疑。被告自首之
    時間係於新修正刑法生效施行前之九十五年三月十七日，依
    新法第二條第一項之規定，為新舊法之比較適用結果，因修
    正前之刑法規定「必減」其刑，較有利於行為人，從而，自
    應適用修正前刑法第六十二條前段之規定，減輕其刑。
  (六)經綜合與本案科刑有關之罰金刑之法定範圍、罰金提高標準
    、易刑處分，自首等一切情形，比較新舊法結果，新法並無
    較有利於被告之情形，依刑法第二條第一項前段之規定，本
    案仍應適用行為時法，並配合罰金罰鍰提高標準條例第一條
    前段及現行法規所定貨幣單位折算新臺幣條例第二條規定，
    予以論處。
三、核被告甲○○所為，係犯刑法第二百七十六條第一項之過失
    致死罪。被告於肇事後於有權偵查犯罪之公務員未發覺前，
    主動向警方自首，表示其係本件騎乘車輛肇事之人一節，業
    據證人丙○○即處理本次肇事事故之員警於本院審理時到庭
    結證屬實，堪信為真，其因而接受裁判，自應依法減輕其刑
    。爰審酌被告過失程度之輕重、被告肇事後態度、年紀甚輕
    、見識尚淺及肇事後被告至今尚未能與被害人家屬達成民事
    和解等一切情狀，量處如主文所示之刑，並諭知易科罰金之
    折算標準，以示懲儆。
據上論斷，依刑事訴訟法第二百九十九條第一項前段，刑法第二
條第一項、第二百七十六條第一項，修正前刑法第四十一條第一
項前段、第六十二條前段，罰金罰鍰提高標準條例第一條前段、
修正前第二條，判決如主文。
中    華    民    國    95    年    12    月    5    日
                  刑事第四庭審判長 法  官  林宜民
                                   法  官  許惠瑜
                                   法  官  林學晴
上正本證明與原本無異。
如不服本判決，應於送達後十日內向本院提出上訴狀（須附繕
本），上訴於台灣高等法院台中分院。
                                   書記官  賴淵瀛
中    華    民    國    95    年    12    月    5    日
附錄論罪科刑法條
中華民國刑法第276條（過失致死罪）
因過失致人於死者，處2年以下有期徒刑、拘役或2千元以下罰金
。


司法院資訊處製作；財團法人民間司法改革基金會備份。
